ACORDAO-COMPLETO-2383809

ACÓRDÃO 3071/2019 ATA 48/2019 - PLENÁRIO

VISTOS, relatados e discutidos estes embargos de declaração opostos por Emajo Empreendimentos Ltda. contra o Acórdão 2469/2019-TCU-Plenário, por meio do qual o Tribunal, no que interessa à embargante, declarou-a inidônea para participar de licitações na Administração Pública Federal pelo prazo de um mês,
ACORDAM os Ministros do Tribunal de Contas da União, reunidos em Sessão Extraordinária do Plenário, diante das razões expostas pelo Relator, em:
9.1. com fundamento nos arts. 32, inciso II, e 34 da Lei 8.443/1992, conhecer e rejeitar os presentes embargos de declaração.
9.2. dar ciência deste acórdão à embargante.

Embargos de declaração opostos contra acórdão que declarou a embargante inidônea para participar de licitações na Administração Pública Federal em razão de irregularidades em convênio que teve por objeto a implantação de sistemas coletivos de captação, armazenamento e distribuição de água para consumo humano em comunidades rurais do semiárido baiano, no âmbito do Programa Nacional de Universalização do Acesso e Uso da Água.

Companhia de Engenharia Hídrica e de Saneamento da Bahia (Cerb).

3.Embargante:  Emajo Empreendimentos Ltda. (04.209.889/0001-72).

13.1. Ministros presentes: José Mucio Monteiro (Presidente), Walton Alencar Rodrigues, Augusto Nardes, Raimundo Carreiro, Ana Arraes, Bruno Dantas (Relator) e Vital do Rêgo.
13.2. Ministros-Substitutos convocados: Augusto Sherman Cavalcanti e Marcos Bemquerer Costa.

BRUNO DANTAS

Ministro Bruno Dantas.

Trata-se de embargos de declaração opostos por Emajo Empreendimentos Ltda. (peça 268) contra o Acórdão 2469/2019-TCU-Plenário, por meio do qual o Tribunal, no que interessa à embargante, declarou-a inidônea para participar de licitações na Administração Pública Federal pelo prazo de um mês.
2.	Antes mesmo de ter sido emitido o ofício de comunicação acerca do teor do Acórdão 2469/2019-TCU-Plenário, a empresa Emajo opôs os presentes embargos, em 24/10/2019 (peça 268) .	
3.	Nesta oportunidade, a embargante alega que a declaração de voto seria contraditória em relação à apuração dos autos e às análises empreendidas no voto do Ministro Relator ao diferenciar a conduta de algumas empresas - consideradas participantes do conluio - de outras - cujos indícios foram considerados insuficientes para comprovar suas atuações na fraude à licitação.
4.	Segundo a Emajo, todas as licitantes elencadas neste processo se enquadrariam na situação descrita nos itens 7 a 11 da declaração de voto e, portanto, a aplicação de penalidade a algumas empresas e absolvição de outras seria contraditória.
5.	A embargante defende, ainda, que a própria declaração de voto conteria a informação de que todas as empresas teriam cometido "indícios de conluio", o que tornaria o julgado contraditório em si.
5.	Por fim, a embargante alega que o acórdão teria confundido "dosimetria de condenação com absolvição seletiva, desprovida de fundamentação plausível".
6.	Diante da pretensa relevância das questões aduzidas, a embargante finaliza o expediente com o seguinte pedido:
" (...) pleiteia a Embargante o recebimento e a procedência destes Embargos, onde se requer que seja conhecido e provido este Recurso, de sorte, que haja manifestação e julgamento acerca das matérias ora levantadas, afastando, assim, a CONTRADIÇÃO, e que, Vossa Excelência se digne modificar a Decisão ora Recorrida, pois os presentes Embargos possuem Requerimento de Efeito modificativo, PARA INCLUIR A ORA EMBARGANTE NO ROL DAS EMPRESAS ABSOLVIDAS".
	É o relatório.

Ademário Silva Rodrigues (5369/OAB-BA), representando Emajo Empreendimentos Ltda..

Não atuou.

REPRESENTAÇÃO. CONVÊNIO 769228/2012. INDÍCIOS DE FRAUDE EM LICITAÇÕES. AUDIÊNCIAS E OITIVA. CONFIRMAÇÃO DA OCORRÊNCIA DE CONLUIO. MULTA. DECLARAÇÃO DE INIDONEIDADE DE EMPRESAS PARA PARTICIPAREM DE LICITAÇÃO NA ADMINISTRAÇÃO PÚBLICA FEDERAL. EMBARGOS DE DECLARAÇÃO. AUSÊNCIA DE CONTRADIÇÃO. CONHECIMENTO E REJEIÇÃO.

REPRESENTAÇÃO (REPR)

Secretaria de Fiscalização de Infraestrutura Urbana (SeinfraUrbana).

Trata-se de embargos de declaração opostos por Emajo Empreendimentos Ltda. contra o Acórdão 2469/2019-TCU-Plenário, por meio do qual o Tribunal, no que interessa à embargante, declarou-a inidônea para participar de licitações na Administração Pública Federal pelo prazo de um mês.
Nesta oportunidade, a embargante alega que a diferenciação no tratamento concedido às empresas nestes autos seria infundada e contraditória em relação às apurações realizadas nos autos, às análises empreendidas pelo Ministro Relator e à própria declaração de voto.
De acordo com a Emajo, as condutas de todas as licitantes se enquadrariam na descrição dos itens 7 a 11 da declaração de voto, motivo pelo qual ela deveria, também, ser absolvida.
Satisfeitos os requisitos atinentes à espécie, os presentes embargos devem ser conhecidos, com fundamento nos arts. 32, inciso II, e 34 da Lei 8.443/1992.
Preliminarmente, acerca da natureza dos embargos declaratórios, julgo relevante transcrever o seguinte excerto do elucidativo Acórdão 3339/2013-TCU-Primeira Câmara:
" (...) Não constitui omissão ou contradição a adoção de entendimento diverso do preferido pela parte, segundo seus próprios critérios de justiça e de acordo com sua particular interpretação das leis e da jurisprudência. (...) 
 (...) a contradição deve estar contida nos termos do decisum atacado, este compreendido no âmbito desta Corte como o conjunto: Relatório, Voto e Acórdão. Não cabe alegação de contradição entre o acórdão embargado e 'doutrina', 'jurisprudência' ou mesmo 'comando legal'. A alegação é pertinente em recurso de reconsideração ou pedido de reexame, no qual o comando atacado é contrastado com a jurisprudência, a doutrina e o ordenamento jurídico. Entretanto, é descabida em embargos de declaração, cuja única finalidade é esclarecer ou integrar a decisão embargada, excepcionalmente modificando-a."
Feitas essas considerações, transcrevo, na íntegra, a declaração de voto que é objeto destes embargos, com destaques acrescidos (peça 264) :
"Corroboro, em parte, as análises empreendidas pelo Relator.
2. De fato, há indícios de que tenha ocorrido conluio nas licitações que foram objeto do Convênio 769228/2012.
3. Entretanto, entendo que, para algumas empresas, os indícios carreados aos autos são demasiado circunstanciais e insuficientes para fundamentar sua declaração de inidoneidade pelo período de um mês, conforme proposto pelo Ministro Raimundo Carreiro durante a fase de discussão destes autos em Plenário.
4. Observo que algumas empresas apresentaram arquivos de propostas com fortes indícios de ausência de independência entre elas (formatação, autoria, nome do arquivo ou valores idênticos) .
5. Houve casos, ainda, de empresas que apresentaram propostas para lotes nos quais manifestou, claramente, em sua defesa, não possuir interesse.
6. São indícios que, quando vários e coincidentes, normalmente são considerados suficientes pelo Tribunal para caracterizar conluio e fraude à licitação.
7. De fato, esses comportamentos destoam do que se espera de um ambiente concorrencial e, associados aos resultados das licitações, em que houve descontos baixíssimos e alternância de vencedores, conforme descrito pelo Relator em seu voto, justificam a sanção de inidoneidade para licitar no prazo de um mês.
8. Mas, ao examinar o processo, tive receio de que esse ambiente de fraude e conluio pudesse arrastar licitantes que, possivelmente, não estivessem nas mesmas circunstâncias.
9. É que, para outras empresas, as condutas a elas atribuídas foi, simplesmente, a de apresentar propostas com valores superiores, equivalentes, ou com baixos descontos em relação aos orçados e a de terem vencido um ou dois lotes para os quais demonstraram interesse.
10. A meu ver, esses fatos, dissociados de indícios mais contundentes de que tenha ocorrido combinação com outras empresas para obtenção de vantagens indevidas, suscitam dúvida razoável quanto à efetiva atuação dessas entidades no conluio em questão. Consequentemente, são manifestamente insuficientes para ensejar a aplicação de penalidade tão dura quanto à de inidoneidade.
11. Diante desse cenário, questiono qual conduta deveria ser exigida de uma empresa licitante para que não fosse considerada fraudadora nos certames que ora se examinam, já que a mera apresentação de propostas (umas, vencedoras, outras, perdedoras) foi, a princípio, tida como elemento suficiente para ensejar a proposta de sua condenação.
12. Sendo assim, proponho que as sociedades enquadradas nessa situação (Patrol, Aço 50 e Metro) sejam excluídas do rol de empresas apenadas nesta oportunidade."
Da leitura da declaração de voto, não se verifica passagem em que se tenha consignado ou deixado margem à interpretação de que todas as empresas licitantes teriam participado do conluio.
Ao contrário, buscou-se diferenciar a conduta de empresas que, comprovadamente, agiram em conluio da conduta daquelas que somente teriam apresentado propostas com valores superiores, equivalentes, ou com baixos descontos em relação aos orçados e vencido um ou dois lotes.
Ressalto que as análises empreendidas pela unidade instrutora e pelo Relator do processo não vinculam a opinião dos demais Ministros, que podem manifestar discordâncias na fase de discussão e votação. 
Assim, no presente caso, como houve discordância, a fundamentação do julgado é a declaração de voto por mim elaborada e, subsidiariamente, no que não a confrontar, o voto do Ministro Relator e o relatório que o antecede. Não há que se falar, portanto, em contradição entre a declaração de voto e as manifestações anteriores constantes nos autos.
Tampouco há contradição entre o dispositivo da deliberação e a sua fundamentação, já que foram devidamente consignados na declaração de voto os motivos pelos quais considerou-se que a conduta de algumas empresas diferiu da conduta de outras. Por essa mesma razão, não se pode falar que houve "absolvição seletiva, desprovida de fundamentação plausível", como alegou a embargante.
Na realidade, as ilações lançadas consistem em tentativa de rediscutir o mérito da matéria decidida por este Colegiado. Contudo, tal finalidade é incabível na espécie recursal eleita, a qual é via estreita destinada tão somente a integrar ou esclarecer a decisão impugnada. Se a embargante quer demonstrar seu inconformismo com o resultado do julgamento e reinstalar a discussão jurídica já apreciada pelo Tribunal, deverá fazê-lo pelas vias recursais adequadas, pois extrapola os limites dos embargos de declaração o rejulgamento da causa.
De tal modo que, inexistindo a alegada contradição, e não havendo sido identificados outros vícios a serem sanados na deliberação atacada, devem ser rejeitados os presentes embargos.
Ante o exposto, voto por que o Tribunal adote o Acórdão que ora submeto à deliberação deste Colegiado.
TCU, Sala das Sessões Ministro Luciano Brandão Alves de Souza, em 10 de dezembro de 2019.
Ministro BRUNO DANTAS 
Relator